臺灣嘉義地方法院民事判決　　　　　　　 93年度訴字第325號
原　　　告　甲○○
訴訟代理人　陳鼎文律師
　　　　　　蔡碧仲律師
複　代理人　陳惠如
被　　　告　乙○○
上列當事人間請求給付借款事件，本院於民國九十四年九月十四
日言詞辯論終結，判決如下：
    主  文
原告之訴及假執行之聲請均駁回。
訴訟費用由原告負擔。
    事實及理由
壹、原告主張：
一、兩造係母女，原告於民國八十三年一月十五日自臺灣省菸酒
    公賣局嘉義菸葉廠（現已合併為臺灣省菸酒公賣局豐原菸葉
    廠)退休，該菸葉廠以票面額新臺幣（下同）三百二十一萬
    七千五百七十九元之臺灣省公庫專戶存款支票給付原告退休
    金。原告於同年月二十日執該支票存入華南商業銀行嘉南分
    行（下稱華南銀行）提示兌現。同年月二十一日被告騎車附
    載原告至華南銀行領出現金三百零六萬元。原告即持其中之
    二百萬元至嘉義市第一信用合作社清償原告之子邱皇人房屋
    貸款。其時被告向原告稱：急需現金週轉，故原告在位於嘉
    義市○○○街十三號家中，交付現金一百萬元予被告。因係
    母女間借貸，故原告當時未要求被告書立借據亦未約定利息
    、清償期。嗣原告為有借款憑證，故於八十五年三月二十四
    日要求被告就上開一百萬元借款書立借據，被告當日即以小
    楷毛筆書寫「借條：向甲○○借一百萬元正，八十五年三月
    二十四日，借款人乙○○」，並約定借款清償期為八十九年
    十二月三十一日，然被告嗣否認曾向原告借款及書立借據而
    拒絕清償上開一百萬元。
二、對被告抗辯之陳述：
    中興鑑定顧問股份有限公司（下稱中興鑑定公司）鑑定結果
    為上開借據係被告所寫，故該借據為真正，依經驗法則，被
    告若未曾受領借款，當不會嗣後書立借據，故被告此時應就
    借款未交付一事負舉證責任。
    依前所述，依消費借貸之法律關係，訴請被告給付上開借款
    及法定遲延利息，而聲明：1.被告應給付原告一百萬元，及
    自九十年一月一日起至清償日止按週年利率百分之五計算之
    利息，2.願供擔保請准宣告假執行。
三、證據：提出借據、臺灣省公庫專戶存款支票、華南商業銀行
    嘉南分行存摺支票存款交易明細帳、嘉義市第一信用合作社
    放款本金部分償還憑單各一件為證（以上均為影本），並聲
    請函中興鑑定公司鑑定借據是否係被告所寫，且調取被告八
    十三年一月至同年二月止之銀行往來明細。
貳、被告抗辯：
    被告未曾向原告借款，上開借據係原告與邱皇人偽造，上開
    鑑定結果不實，原告並未交付一百萬元予被告，原告應就交
    付一事負舉證責任，而聲明：原告之訴駁回。
參、本院判斷：
    原告主張兩造係母女，此為被告所不爭執，應認為真實。原
    告主張被告於八十三年一月間向其借款一百萬元、上開借據
    係被告所寫，則為被告所否認，故本案應審究者係兩造間是
    否存有消費借貸關係。
    當事人主張有利於己之事實者，就其事實有舉證之責任。稱
    消費借貸者，謂當事人約定，一方移轉金錢或其他代替物之
    所有權於他方，而他方以種類、品質、數量相同之物返還之
    契約。消費借貸，因金錢或其他代替物之交付而生效力。民
    事訴訟法第二百七十七條前段、八十八年四月二十一日修正
    公布前之民法第四百七十四條、第四百七十五條定有明文。
    消費借貸契約屬要物契約，因借用物之交付而生效力。借用
    人出具之借據，倘未表明已收到借款，致不足證明有交付借
    款之事實，且其對之又有爭執者，貸與人自仍須就交付借款
    之事實負舉證責任。最高法院八十七年度臺上字第一六一一
    號判決得資參照。依上開民事訴訟法規定，原告自應就「兩
    造間有借貸合意」、及「交付借款」之權利發生要件事實、
    積極事實負舉證責任。而貸與人應就交付借款一事負舉證責
    任，亦經最高法院迭著有九十年度臺上字第八號、八十九年
    度臺上字第五O五號、同年度臺上字第八五號、八十八年度
    臺簡上字第五五號、八十七年度臺上字第一六O一號、八十
    四年度臺上字第二二九號、八十二年度臺上字第一七二三號
    判決意旨得資參酌。原告主張被告應就未受領借款之消極事
    實負舉證責任，實悖上開民事訴訟法規定之舉證責任分配原
    則，而不可採。
    縱使卷附原告所提借據為真正，然借據係載：「借條：向甲
    ○○借一百萬元正，八十五年三月二十四日，借款人乙○○
    」。細核其文義，其並未表明被告有收到借款之意，故尚不
    能僅執該借據即認原告曾交付借款予被告。原告主張若未曾
    受領借款，被告當不會書立該借據。然此僅係一己推測之詞
    ，亦非具一定蓋然性之經驗法則，故無法採納。原告就交付
    借款一事既未舉證以實其說，故其主張兩造間有消費借貸關
    係，即無法採信。
    綜前所述，原告未能證明已交付現金一百萬元予被告之權利
    發生要件事實，故其依消費借貸之法律關係訴請被告給付一
    百萬元及法定遲延利息，為無理由，應予駁回。原告之訴既
    經駁回，其假執行聲請即失依據，故併予駁回。
肆、因本件事實已經明確，故兩造其餘攻擊、防禦方法及所提證
    據，即無須再予審酌，附此敘明。
伍、原告聲請調取被告八十三年一月至同年二月止之銀行往來明
    細，然縱使被告帳戶於上開期間內有同額款項存入，其存入
    資金來源多端，尚不得僅執此即謂係原告交付之現金一百萬
    元所存入，故本院認此部分無調查必要，故不予調查。
陸、結論：原告之訴為無理由，依民事訴訟法第七十八條，判決
    如主文。
中　　華　　民　　國　　94　　年　　9 　　月　　28　　日
               民二庭審判長法  官  蔡虔霖
                           法  官  林福來
                           法　官　陳琪媛
以上正本係照原本作成
如對本判決上訴須於判決送達後20日內向本院提出上訴狀
中　　華　　民　　國　　94　　年　　9　　月　　 28　　日
                           書記官　林柑杏
